【裁判字號】    95,訴,2347
【裁判日期】    950724
【裁判案由】    侵權行為損害賠償
【裁判全文】
臺灣臺北地方法院民事判決              95年度訴字第2347號
原      告  甲○○
訴訟代理人  李宜光律師
被      告  乙○○
訴訟代理人  林重宏律師
上列當事人間侵權行為損害賠償事件，本院於95年6月26日言詞
辯論終結，判決如下：
    主  文
原告之訴及假執行之聲請均駁回。
訴訟費用由原告負擔。
    事實及理由
一、原告方面：
（一）聲明：
  １、被告應給付原告新台幣（下同）3,060,000元，及自起訴
      狀繕本送達翌日起至清償日止，按年息5%計算之利息。
  ２、訴訟費用由被告負擔。
  ３、願供擔保請准宣告假執行。
（二）陳述
  １、緣被告乙○○曾以原告甲○○未經其同意，自民國92年1
      月15日起即擅自從被告設於世華聯合商業銀行（下稱世華
      銀行）之帳戶（帳號：000-00-000000-0）內提領款項合
      計12,048,042元為由，向本院聲請假扣押裁定，並供擔保
      聲請假扣押執行，將原告所有之世華銀行、花旗銀行、中
      國信託銀行、台北銀行帳戶存款、建物門牌號碼台北市○
      ○○路○段412號4樓之2、台北市○○○路○段91號7樓之房
      地及車號6E-1788號之自小客車予以假扣押。原告隨即向
      本院聲請裁定命被告限期起訴，被告起訴後經本院以93年
      度重訴字第21號判決認定：「原告（即本件被告乙○○）
      所有之系爭帳戶，係其夫許瑞祥生前出借予被告使用（即
      本件原告甲○○），供被告買賣股票交易之用，而該帳戶
      內之金錢又係被告自其姐李美子及自己之帳戶內存入，其
      存入之款項達14,478, 843元，已超過被告提領之12,048,
      042元，被告主觀上不具備侵權行為故意或過失，亦未獲
      有任何利益，不構成侵權行為及不當得利，原告執此而以
      侵權行為損害賠償請求權及不當得利返還請求權，請求被
      告給付12,048,042元，及自起訴狀繕本送達之翌日起至清
      償日止，按年息5%計算之利息，為無理由，應予駁回」等
      語，而駁回被告所提訴訟確定。是以，被告前開聲請本院
      就原告財產為假扣押之行為，已使原告財產、信用及名譽
      受有損害，爰依民法第184條、第195條侵權行為之規定及
      民事訴訟法第531條第1項規定，提起本訴請求損害賠償。
  ２、被告之夫許瑞祥發見自己為癌症末期後，早將名下諸多財
      產轉予被告或安排由被告與二位女兒共同繼承，並告知被
      告其世華銀行帳戶內之金錢均係原告以自有資金交由許瑞
      祥代為操作。並曾於7月2日告知被告「在元大證券的股票
      賣掉的錢是要給甲○○」，被告則回稱：「那是你自己的
      錢，要如何安排隨你的意思」。是被告早知系爭世華銀行
      帳戶內之金錢均係原告所有，非屬於伊個人或其夫許瑞祥
      所有，惟被告卻意圖為自己不法所有，執意主張系爭世華
      銀行帳戶中金錢屬伊所有，而對原告所有財產進行假扣押
      ，核其行為，顯已成立侵權行為。
  ３、被告於95年5月11日庭訊時供稱：「（系爭世華銀行帳戶
      開戶目的）係供家裡一起投資股票使用，因我當時是公務
      員，大都由先夫主導使用」、「（開戶後是否妳先生在用
      ？）是我先夫在用，但只要有買賣或有賺有賠時，先夫都
      會告訴我」、「（帳戶裡面有多少錢？有拿給你看嗎？）
      被告先夫有告訴我，但沒有拿給我看」、「（91年以後交
      易過程妳先夫是否告訴你？）大致上有說」、「（是否每
      次交易過程都有告訴你？）我先夫每星期大概都有跟我說
      這個星期做的結果」，意即被告「自認」伊對於系爭世華
      銀行帳戶金錢進出往來使用之情形，知悉甚明。而事實上
      依據本院93年度重訴字第21號判決第3頁起之記載，自91
      年3月起系爭世華銀行帳戶之金錢進出，均係由原告及姊
      姊李美子存入、提出作為買賣股票之用，並無任何一分一
      毫金錢來自被告或其夫許瑞祥。由前述說明相互對照，足
      證被告「明知」系爭世華銀行帳戶中之金錢，並非屬於伊
      個人或其夫許瑞祥所有，惟其卻意圖為自己不法所有，執
      意主張系爭世華銀行帳戶中金錢屬伊所有，而對原告所有
      財產進行假扣押，核其行為，顯已成立侵權行為。
  ４、被告聲請本院就原告之銀行存款及不動產予以假扣押，致
      原告於世華銀行帳戶之現金9,154,200元自92年11月7日起
      ，即無法動支，而市價15,000,000元之台北市○○○路○
      段412號4樓之2之房屋亦無法出售，直至94年10月4日始塗
      銷查封登記。前開財產價值以年息5%之法定利息計算原告
      可得獲得之利息收益（僅以10個月計算），原告因被告假
      扣押所受到之財產上損失為1,006,425元（9,154,200+1
      5, 000,000=24,154,200，24,154,200 x 5%x10/12=1,006
      ,425）。又原告為元大京華證券公司經理，信用良好為廣
      大客戶所信賴，今被告之假扣押行為，已使原告之信用及
      名譽遭到質疑而受有精神上之損害，爰請求被告賠償2,05
      3,575元之非財產上損害賠償，二者合計為3,060,000元。
二、被告方面：
（一）聲明：如主文所示。
（二）抗辯
  １、被告之假扣押之行為不成立侵權行為：
    (一)對於原告一再指稱被告於進行系爭假扣押時即明知被告名
      下系爭帳戶中之金錢為原告所有云云，被告嚴正否認，被
      告對原告並無不法侵害之行為，本件被告以原告領走存款
      應負損害賠償之責，而聲請假扣押裁定、假扣押執行、提
      起民事訴訟，均係循法定程序所為。按因侵權行為所發生
      之損害賠償請求權，以有故意或過失不法侵害他人權利，
      或故意以背於善良風俗之方法，加損害於他人為成立要件
      ，此觀民法第184條規定即明。所謂故意，係指行為人對
      於構成侵權行為之事實，明知並有意使其發生；或預見其
      發生，而其發生並不違背行為人之本意而言。因之故意或
      過失以聲請法院實施假扣押之手段，侵害他人權利之情形
      ，必須行為人對其聲請假扣押係屬侵權行為之事實，明知
      並有意使其發生，或預見其發生，而其發生並不違背其本
      意，或怠於善良管理人之注意，始足當之。就此要件事實
      ，依民事訴訟法第277條規定，應由主張權利存在之原告
      負舉證責任。本件原告主張被告行為構成侵權行為，依上
      說明，應由原告就被告行為合於侵權行為規定事實負舉證
      之責。
    (二)而人民之財產權應受保護，債權人確非無正當理由，因信
      賴其對債務人確有權利存在，而依假處分或假扣押方式，
      查封債務人之財產，則與侵權行為有間，要無強令其負侵
      權行為之責。另原告稱為何被告在進行假扣押之前不能先
      以信函詢問原告甲○○說明系爭帳戶中金來源？進而稱被
      告乙○○侵權行為犯意明確云云，更屬無稽。蓋以進行假
      扣押程序之目的係在防止相對人脫產，豈有事先告知相對
      人之理？原告以此臆測被告有所謂「侵權行為犯意」全然
      無據。
    (三)被告於93年度重訴字第21號訴訟程序中曾就原告主張提出
      質疑並聲請調查證據，惟法院未為斟酌即逕行作出原告不
      構成侵權行為及不當得利之認定，被告不服本擬上訴，唯
      因先夫許瑞祥過世後諸多問題疲於奔命，且因當時經濟上
      有所困難，未繳上訴裁判費致上訴遭駁回而判決確定，絕
      非被告同意前案法院認定之事實為真。實則被告於許瑞祥
      病逝後，發現原由許瑞祥保管存摺之帳戶內之鉅額金錢，
      竟悉數為原告所領取，而依據向銀行查得之世華銀行存款
      取款憑條、存款存入憑條、匯款單等證據對原告之財產聲
      請假扣押，行使訴訟上之權利，係法律上正當之理由，尚
      難認被告係有故意或過失之侵權行為而侵害原告之權利。
      且前開93年度重訴字第21號判決亦認定被告所主張「原告
      李女自被告帳戶中領款並存入自己帳戶中」之情節屬實，
      尚非被告有何捏造事實或其他誣指他人犯罪之情形。況被
      告係以上開事實向法院聲請假扣押裁定獲准，始能進行假
      扣押強制執行。倘若非有上開事實且有相關證據族認為真
      實，法院當會駁回被告之假扣押聲請而無准許之理，此更
      證被告以上開事實聲請假扣押經法院裁定准許，進而持之
      進行強制執行，全屬依法行使權利，絕無構成侵權行為之
      虞。
    (四)至於原告主張：被告於提起前開訴訟時，主張前開帳戶僅
      供家庭使用云云，足證被告早已明知前開帳戶中之金錢，
      並非屬於伊所有，否則豈可能有高達數千萬元之帳戶進出
      供作家庭使用云云，亦屬無稽。蓋據許瑞祥生前告知，該
      帳戶係作為家庭理財資金存放之帳戶，以便與許瑞祥之其
      他投資事業（核能電廠之包商、美國養蝦場）資金區別，
      該帳戶投資所得獲利將作為被告夫妻養老經費、子女留學
      教育基金，子女購屋基金等之運用，而被告工作收入則負
      責日常家用，是在被告觀念中，該帳戶中之金錢應屬被告
      家庭所有，理所當然。況該帳戶為許瑞祥使用，被告本身
      另有工作收入，無須動用該帳戶金錢，是被告在許瑞祥生
      前，未曾過問該帳戶使用情形，不知該帳戶有所謂千萬元
      進出之情形。縱然知悉，亦不能據此推斷被告早已明知前
      開帳戶中之金錢，非伊所有。原告又稱：前開帳戶係由被
      告開立許瑞祥使用，而許瑞祥復以該帳戶代原告操作進出
      股票，前開事實均為被告乙○○所明知云云，顯然是將不
      相關之二者不當連結。蓋縱使被告有開立帳戶供許瑞祥使
      用，然此與「被告明知許瑞祥復以該帳戶代原告操作進出
      股票」乙節有何相干？就此被告嚴正否認知悉代操股票一
      事。
  ２、原告主張因被告之假扣押，致財產及非財產上精神、信用
      、名譽受有鉅大損害等情云云，惟：
    (一)原告所謂財產上之損害即「現金9,154,200元被扣押無法
      動支、台北市○○○路○段412號4樓之2房屋被扣押無法出
      售，而就前開財產價值減縮僅以10個月計算，以年息5%之
      法定利息計算原告可得獲得之收益為1,006,425元」云云
      ，惟原告未說明及舉證證明該現金無法動支何以會造成損
      害，以及該忠孝東路房屋自查封時起迄啟封時止，有任何
      買賣交易行為，自難認原告因假扣押期間無法動支金錢及
      處分系爭建物而受有財產上損害。
    (二)另按不法侵害他人之身體、健康、名譽、自由、信用、隱
      私、貞操、或不法侵害其他人格法益而情節重大者，被害
      人雖非財產上之損害，亦得請求賠償，民法第195條固有
      明文。惟原告就被告聲請假扣押，係故意或過失不法侵害
      原告名譽等人格法益之侵權行為，並未舉證以實其說。且
      系爭假扣押之執行，係針對原告之財產權，為禁止移轉或
      其他處分，並未限制原告本人之居住及行動之自由，亦難
      認造成原告精神上之損害，原告請求被告賠償精神上損害
      ，全無憑據。況原告早經行政院金融監督管理委員會函示
      ，經台灣證券交易所專案查核，原告確有違反證券管理法
      令之事實為主管機關所懲處，既有不良紀錄，是原告自稱
      其「身為原大京華證券公司經理，以信用良好為廣大客戶
      所信賴」云云，顯然並非實情。
三、原告主張，被告曾以原告未經其同意，自被告之世華銀行00
    0-00-000000-0帳戶（下稱系爭銀行帳戶）內提領現金12,04
    8,042元為由，向本院聲請假扣押執行原告在銀行之存款、
    不動產及自小客車等財產，被告起訴後經本院以93年度重訴
    字第21號判決被告敗訴確定之事實，為被告所不爭執，並有
    民事假扣押裁定聲請狀、本院92年9月23日執行命令、92 年
    11月7日囑託查封登記書、本院93年度重訴字第21號判決在
    卷可稽，並經本院調93年度重訴字第21號卷、92年執全字第
    2375號卷核閱屬實，堪信為真。原告又主張被告明知系爭銀
    行帳戶內之資金係原告交予其夫許瑞祥代為操作股票，帳戶
    內資金均屬原告所有，竟意圖為自已不法之所有，主張系爭
    銀行帳戶內之金錢屬伊所有，而對原告所有財產進行假扣押
    ，其行為已成立侵權行為致原告之財產及名譽、信用受損等
    語，但為被告否認，並以上詞置辯。是本件爭執要點為：(一)
    被告聲請執行假扣押之行為，是否應負民法第184條所定侵
    權行為之責任？(二)或負民事訴訟法第531條第1項之賠償責任
    ？(三)原告因假扣押之行為是否受有財產或非財產上之損害？
    以下分述之：
（一）按因侵權行為所發生之損害賠償請求權，以有故意或過失
      不法侵害於他人權利，或故意以背於善良風俗之方法，加
      損害於他人為成立要件。此觀民法第184條第1項規定即明
      。所謂故意係指行為人對於構成侵權行為之事實，明知並
      有意使其發生或預見其發生，而其發生並不違背其本意而
      言。因之故意以聲請法院實施假扣押之手段，侵害他人權
      利之情形，必須行為人對於其聲請假扣押係屬侵權行為之
      事實，明知並有意使其發生，或預見其發生，而其發生並
      不違背其本意，始足當之。又按債權人就金錢請求欲保全
      強制執行者，固得聲請假扣押，但債權人聲請執行假扣押
      ，是否應負侵權行為之責任，應以假扣押之本案訴訟判決
      確定之結果以為斷；蓋本案判決如債權人勝訴確定，則其
      以假扣押保全強制執行之債權，即得受清償，自無侵權行
      為之可言；必債權人敗訴判決確定且須有故意或過失，始
      負侵權行為之責任，債務人方有損害賠償之請求權。再按
      就侵權行為言，被害人應就行為人因故意或過失，不法侵
      害其權利之事實負舉證責任。分別有最高法院76年度台上
      字第2724號、78年度台上字第35號判決、70年度台上字第
      2550號判決可資參照。亦即債權人聲請執行假扣押，是否
      應負民法第184條侵權行為之責任，應以實施假扣押行為
      時有無故意或過失而定，而債權人有無故意或過失，應由
      債務人負舉證責任。經查，原告主張被告聲請執行假扣押
      行為有侵權行為之故意，係以被告之夫許祥瑞於生前已告
      知被告系爭銀行帳戶之金錢均係原告以自有資金交由許瑞
      祥代為操作及帳戶內之金錢是原告所有，被告仍主張帳戶
      內之金錢為其所有云云為據，惟為被告否認，原告又未能
      舉證以實其說，所述自難採信。原告雖又主張被告於95年
      5 月11日庭訊時已自認對系爭銀行帳戶金錢進出往來情形
      知悉甚明，而證被告明知系爭帳戶之金錢是原告所有云云
      。惟查，依原告上揭摘錄被告於95年5月11日庭訊所述內
      容為：「系爭世華銀行帳戶開戶目的係供家裡一起投資股
      票使用，因我當時是公務員，大都由先夫主導使用、開戶
      後是我先夫在用，但只要有買賣或有賺有賠時，先夫都會
      告訴我、帳戶裡面有多少錢被告先夫有告訴我，但沒有拿
      給我看、91年以後交易過程被告先夫大致上有說、我先夫
      每星期大概都有跟我說這個星期做的結果」等語。僅陳明
      其夫會告知帳戶內股票買賣情形及帳戶內有多少錢而已，
      尚難因此而推論被告知悉原告將金錢交予被告先夫操作及
      帳戶內金錢為原告所有，原告所陳仍不足採信。原告另又
      主張被告於實施假扣押前應先與原告連繫確認帳戶內金錢
      屬誰所有或先行徵信始可扣押云云。惟進行假扣押程序之
      目的係在防止債務人脫產，倘事先與原告連繫，豈不予原
      告脫產之機會，假扣押之目的將難以達成。又系爭帳戶為
      被告所有，帳戶內金錢原則上屬帳戶所有人所有，被告無
      先行徵信之義務，原告所稱仍無理由。
（二）次按，民事訴訟法第531條所謂假扣押裁定因自始不當而
      撤銷，係指對於假扣押裁定抗告，經抗告法院依命假扣押
      時客觀存在之情形，認為不應為此裁定而撤銷之情形而言
      ，若係因本案訴訟敗訴確定而撤銷該裁定，僅屬因命假扣
      押以後之情事變更而撤銷，尚非該條所謂因自始不當而撤
      銷，亦有最高法院67年台上字第1407號判決可為參考。經
      查，原告另主張被告在本院93年度重訴字第21號判決中敗
      訴確定，故其假扣押自始不當，應負賠償責任云云。惟原
      告對被告聲請假扣押裁定，並未提起抗告以撤銷之，僅限
      期命被告起訴，判決結果被告雖然敗訴確定，揆諸前揭說
      明，僅屬因命假扣押以後之情事變更而撤銷，尚非該條所
      謂因自始不當而撤銷之情形，原告主張被告應依負賠償責
      任，仍無可信。
（三）原告既不能證明被告之假扣押行為有故意或過失，自不成
      立侵權行為，則其主張因被告之侵權行為致受有財產上及
      非財產上之損害賠償，即無理由。
四、綜上所述，原告主張被告應依民法第184條負侵權行為責任
    及民事訴訟法第531條1項假扣押自始不當之賠償責任，均無
    理由，應駁回之，原告之訴既經駁回，其假執行之聲請亦失
    所附麗，應併予駁回。
五、結論：原告之訴為無理由，依民事訴訟法第78條，判決如主
    文。
中    華    民    國    95    年    7     月    24    日
                  民事第五庭    法  官  林鳳珠
以上正本係照原本作成
如對本判決上訴，須於判決送達後20日內向本院提出上訴狀
中    華    民    國    95    年    7     月    24    日
                                書記官  曾寶生


司法院資訊處製作；財團法人民間司法改革基金會備份。
